臺灣高等法院臺南分院刑事附帶民事訴訟判決
　　　上　訴　人　丁　○　○
　　　共　　　同
　　　訴訟代理人　乙　○　○
　　　被 上 訴人　戊　○　○.
右列上訴人因被上訴人偽造文書請求損害賠償事件，不服臺灣雲林地方法院中華民國
九十一年一月二十五日第一審刑事附帶民事訴訟判決（九十年度附民字第五九號），
提起上訴，本院判決如左：
      主      文
上訴駁回。
      事      實
甲、上訴人方面：
一、聲明：
（一）原判決廢棄。
（二）被上訴人應給付上訴人丁○○新臺幣（下同）六十四萬元及自民國八十八年六
      月一日起至清償日止，按年息百分之五計算之利息。
（三）被上訴人應給付上訴人甲○○二十六萬元及自民國八十九年四月一日起至清償
      日止，按年息百分之五計算之利息。
（四）第一、二審訴訟費用由被上訴人負擔。
二、陳述：
（一）戊○○以游宏祥、劉字軒為丙○○人頭在會單印好後即拿去交給丙○○、楊惠
      珍，將此事告知丙○○、楊惠珍，而每次合會之標息，均由丙○○、楊惠珍決
      定金額後告知戊○○，戊○○始代標，丙○○豈有不知戊○○以游宏祥、劉字
      軒為人頭，復參以丙○○、戊○○於偵訊皆稱係戊○○幫丙○○標取會款，足
      認戊○○、丙○○就冒用游宏祥、劉字軒名義參加互助會，並以渠等名義偽造
      、行使標單之行為，彼此間有犯意聯絡及行為分擔，皆為行使偽造文書級詐欺
      罪之共同正犯。
（二）至冒用楊惠珍名義部分，楊惠珍於檢察官偵訊時供稱「伊兄長確實有問過伊要
      借用名字參加互助會事，但伊不同意，且未曾繳交過會款」，與其在原審供稱
      是自己參加的不是人頭，前後供述已不一致，且丙○○於檢察官偵訊時亦辯稱
      「確實有經過其胞妹楊惠珍同意借用名字參加互助會云云」，並未提及楊惠珍
      係會腳一事，又楊惠珍稱「問：以前為何說他們擅自用妳的名義？答：因為標
      起來的錢，都是我哥哥拿去用，他說他要負賣，所以我才那樣講。」亦與丙○○於原審供稱「問：標會的錢何人拿去？答？當然是楊惠珍拿去」，供述互不
      一致，再者，被上訴人等辯稱係丙○○生意失敗才無法繼續繳交死會會款。若
      楊惠珍果真係會腳，其仍有能力繳交會款，為何與丙○○同時於八十七年三月
      即未繳交會款？顯然被上訴人等辯稱楊惠珍係會腳一節非真，而楊惠珍於原審
      一改前詞，自稱其係會腳，顯係其涉嫌詐欺，在檢察官偵訊時供稱其並非會腳
      ，經檢察官採信其供述而為不起訴處分後，為幫其兄脫免刑責之詞，其證詞殊
      不可採，是以戊○○、丙○○就冒用楊惠珍名義之事，乃應構成行使偽造文書
      之共同正犯。
（三）原刑事判決認被上訴人等未涉及詐欺罪嫌，無非以戊○○於標取會款後尚繳款
      至八十七年二月，尚難判斷有詐欺取財的故意，且上訴人廖伶淑係信任的是戊○○的資力和戊○○負賣的態度，而不在意戊○○使用自己女兒、女婿之名義
      參加互助會，難認戊○○以其女兒、女婿名義標會時，廖伶淑有受騙交會款之
      情事，惟查：1.丙○○、楊惠珍透過戊○○參加上訴人等所籌組互助會時，上
      訴人並不認識丙○○兄妹二人，而上訴人等所以會讓丙○○兄妹參加（後來才
      知楊惠珍亦係人頭），完全系因與戊○○為多年同事，且戊○○向上訴人等稱
      「若有問題，伊會負責到底」，上訴人等因信任戊○○才讓丙○○兄妹二人參
      加，然戊○○至今，一再將賣任推給無資力之丙○○，其佯稱會負責到底，實
      則置身事外，無非係騙取上訴人等信任以使上訴人同意丙○○兄妹入會之詐術
      。2.有關游宏祥、劉字軒是人頭一事，係在八十六年四、五月戊○○快退休時
      才告知上訴人，而當時其已將全部會款標走，且當時仍有繼續繳交會款，上訴
      人對於戊○○冒用劉字軒、游宏祥一事實無可奈何，並非如原刑事判決所認係
      信任戊○○的資力和戊○○負責的態度（事實上自停止繳納會款後，戊○○即
      置身事外），而不在意戊○○使用自己女兒、女婿之名義參加互助會。蓋在起
      會時上訴人若知劉字軒、游宏祥係人頭，絕不曾讓上訴人所不認識的丙○○參
      加那麼多會。
（四）被上訴人戊○○佯稱其要負責，而使上訴人等誤以為其真的會負起責任而同意
      丙○○兄妹入會，且冒用游宏祥、劉字軒、楊惠珍名義入會，故意將八會分散
      在四人名下，藉此使會首不疑有詐，進而冒用游宏祥、劉宇軒、楊惠珍三人名
      義，偽造標單、行使標單、收取標得會款，致上訴人誤以為係游宏祥等三人加
      入上訴人所籌組之互助會，並誤以為係游宏祥等三人標得會款，使上訴人將會
      款交付，而丙○○對於戊○○冒用游宏祥等三人名義入會之事，早已知情，已
      如前述，被上訴人戊○○、丙○○之行為，係以欺罔之手段，致上訴人陷於錯
      誤而交付財物，被上訴人等明知上訴人等所交付之會款，係要交付予游宏祥等
      三人而非丙○○，戊○○仍將所收取會款交付丙○○，難謂被上訴人等二人無
      不法所有之意圖，則被上訴人等之行為已構成刑法第三百三十九條第一項詐欺
      罪，彼此間有犯意聯絡及行為分擔，應構成詐欺罪之共同正犯。至於被上訴人
      訴人標取會款後繼續繳納會款至八十七年二月，無非為掩飾渠等詐欺之不法所
      有意圖，且係犯罪成立後之行為，並不影響其原先所成立之詐欺及偽造文書罪
      嫌。
（五）綜上所述，被上訴人等之行為實已構成行使偽造文書及詐欺罪嫌，渠等間就上
      開罪行有意思聯絡及行為分擔，應成立共同正犯，原刑事判決未察，僅就戊○○行使偽造文書部分判處有罪，丙○○及詐欺部分均認定無罪，認事用法殊有
      未當，上訴人等業已聲請檢察官上訴。而被上訴人等之犯行依民法第一百八十
      四條第一項及第一百八十五條第一項前段規定，對上訴人等自應負連帶賠償之
      責，原審判決將上訴人等於原審之訴駁回，於法亦有未合，受依法提起上訴。
乙、被上訴人方面：請求駁回上訴人之訴。
      理      由
一、按因犯罪而受損害之人，於刑事訴訟程序得附帶提起民事訴訟，對於被告及依民
    法負賠償責任之人，請求回復其損害；又法院認為原告之訴不合法者，應以判決
    駁回原告之訴；刑事訴訟法第四百八十七條第一項、第五百零二條第一項分別定
    有明文。是以因犯罪而受損害之人，於刑事訴訟程序，固得附帶提起民事訴訟，
    請求損害賠償。但其請求回復之損害，以被訴犯罪所生之損害為限（參照最高法
    院七十三年度台上字第二九三八號裁判意旨）。
二、本件就被上訴人丙○○被訴偽造文書等案件部分，固經原審諭知無罪，上訴人不
    服原判決提起上訴後，雖丙○○所偽造文書之被害人係游宏祥、劉字軒、楊惠珍
    等人，有各該刑事判決在案可稽。上訴人既非犯罪之被害人，自應判決駁回本件
    上訴人之上訴。又原審駁回上訴人附帶提起之民事訴訟，及其假執行之聲請，雖
    理由不當，其結果相同，上訴人就被上訴人丙○○之上訴，為無理由，仍應予駁
    回。
三、另被上訴人戊○○部分，經本院認定之犯罪事實，係被上訴人戊○○偽造其女兒
    劉字軒、女婿游宏祥之準私文書，復加以行使，據此，則其犯罪被害人應為劉字
    軒、游宏祥，而非上訴人丁○○及甲○○二人，且本件並未認定有詐欺取財之犯
    罪事實，即與本件之犯罪事實無關。是以，上訴人二人既非本件因犯罪而受損害
    之人，詎於本件刑事訴訟程序提起附帶民事訴訟，於法有違。原審予以駁回其訴
    及假執行之聲請核無不合。上訴人之提起本件上訴，為無理由，應予駁回。
據上論斷，應依刑事訴訟法第四百九十條前段、第三百六十八條，判決如主文。
中    華    民    國      九十一      年      五      月      二十九    日
                                  臺灣高等法院臺南分院刑事第三庭
                                      審判長法官  黃    崑    宗
                                            法官  葉    居    正
                                            法官  莊    俊    華
右正本證明與原本無異。
如不服本判決，應於收受送達後十日內向本院提出上訴狀，但非對於刑事訴訟之判決
有上訴時，不得上訴。
                                      法院書記官  廖    明    娟
中    華    民    國      九十一      年      六      月       三       日
